臺灣高等法院臺中分院民事判決　九十一年度上易字第五九號
　上訴人即附帶被上訴人　丙○○.
　被上訴人即附帶上訴人　丁○○.
　兼　特　別　代 理 人　乙○.
　追　　加　　被　　告　甲○○.
　　　　　　　　　　　　戊○○.
右當事人間請求拆屋還地等事件，上訴人對於中華民國九十年十二月二十一日臺灣彰
化地方法院九十年度訴字第六一八號第一審判決，提起上訴，並為訴之追加，被上訴
人為附帶上訴，本院判決如左：
    主    文
上訴及追加之訴均駁回。
原判決關於附帶上訴人即被上訴人敗訴部分暨該部分假執行之宣告併訴訟費用之裁判
均廢棄。
右廢棄部分，上訴人即附帶被上訴人於第一審之訴及假執行之聲請均駁回。
第一、二審、追加之訴及附帶上訴訴訟費用均由上訴人即附帶被上訴人負擔。
    事    實
甲、上訴人即附帶被上訴人方面：上訴人未於言詞辯論期日到場，惟據其以前到場之
    聲明、陳述如左：
一、聲明：
（一）上訴之聲明：
  先訴聲明：
  １、原判決關於拆屋還地之請求所為上訴人敗訴部分均廢棄。
  ２、右開廢棄部分，被上訴人丁○○、乙○○應將坐落彰化縣鹿港鎮○○段第二０
      五地號及第二０六地號（下簡稱系爭土地）如附圖所示Ａ、Ｂ部分面積一七‧
      六五平方公尺地上之建築物拆除，將該土地返還上訴人。
  ３、願供擔保，請准宣告假執行。
   追加預備聲明：
  １、原判決關於拆屋還地之請求所為上訴人敗訴部分均廢棄。
  ２、右開廢棄部分，被上訴人丁○○、甲○○○、戊○○應將坐落彰化縣鹿港鎮○
      ○段第二０五地號及第二０六地號如附圖所示Ａ、Ｂ部分面積一七‧六五平方
      公尺地上之建築物拆除，將該土地返還上訴人。
  ３、願供擔保，請准宣告假執行。
（二）答辯之聲明：駁回被上訴人之附帶上訴及免為假執行之聲請。
二、陳述：除與原判決相同者，茲引用之外，補稱：
（一）按占有人於占有物上行使之權利，推定其適法有此權利，民法第九百四十三條
      定有明文，查現占有系爭如原審判決附圖所示Ａ、Ｂ鐵皮屋之人為被上訴人丁
      ○○、乙○○夫婦，自應推定該二人為該鐵皮屋之所有人。被上訴人乙○○、
      丁○○夫婦主張該鐵皮屋係丁○○之亡母陳巧生前搭建，揆之首開說明即應提
      出反證以推翻之。查被上訴人乙○○所提出之房屋稅繳納收據聯載明之納稅人
      係陳康祺，房屋地址為菜園里，顯係指原由陳康祺搭建之坐落鹿港鎮菜園里自
      治巷三號百年舊屋，並非系爭無門牌之Ａ、Ｂ鐵皮屋，原審以上開房屋稅捐繳
      納收據聯為認定系爭Ａ、Ｂ鐵皮屋係訴外人陳巧搭建之事證，即有證據與待證
      事實不符之違失。
（二）原審判決以附圖所示Ａ、Ｂ鐵皮屋係陳巧所搭建，而陳巧之繼承人除被上訴人
      丁○○外，尚有甲○○○、戊○○二人，該鐵皮屋之所有權人應為上開三人，
      因上訴人未列甲○○○、戊○○二人為被告，故將上訴人拆屋之請求予以駁回
      。若鈞院仍認上開Ａ、Ｂ鐵皮屋係陳巧所建，然陳巧已於八十六年五月十八日
      死亡，爰依民事訴訟法第四百四十六條、第二百五十五條第一項第五款規定追
      加甲○○○、戊○○二人為被告。
（三）上訴人與陳巧於日據時代同籍之彰化郡鹿港街鹿字新興四四五番地就是現今之
      彰化縣鹿港鎮○○路一八二巷四號之百年老屋，即令前揭同一戶籍之關係，可
      解為陳巧對於上訴人有房屋之借貸關係，然其借貸關係亦僅存在於上揭三民路
      一八二巷四號之百年老屋而已，絕不存在系爭土地上，質言之，陳巧無在系爭
      土地上建屋居住之權源。設若鈞院認系爭鐵皮屋係陳巧生前所建，則陳巧當然
      是無權占有，其繼承人當然有拆屋還地予上訴人之義務。
（四）即令前揭鐵皮屋係陳巧對於基地解釋上有借貸關係而建築，又設若鈞院認為附
      帶上訴人丁○○、乙○○夫婦之居住於原審判決附圖所示Ｃ部分之磚造鐵皮屋
      係繼承陳巧生前基於前揭借貸關係而取得居住權，然陳巧已於八十六年五月十
      八日死亡，依民法第四百七十二條第四款規定，上訴人亦得對於其繼承人終止
      契約，茲僅以本訴狀之送達於陳巧之繼承人丁○○、戊○○、甲○○○為終止
      借貸契約之意思表示，借貸契約既已終止，則被上訴人丁○○夫婦占有系爭房
      屋即為無權占有。
（五）陳巧既係因日據時期基於前揭戶主丙○○與家族之同籍關係，而解釋為就系爭
      房屋，甚至就系爭Ａ、Ｂ土地部分有借貸關係，然依卷內戶籍謄本所載，可見
      陳巧最遲於三十九年十月二十一日即自立門戶為戶長，則其與上訴人間已無家
      族關係，使用借貸目的已完畢，依民法第四百七十條第一項規定，貸與人自得
      為返還之請求。至於陳巧之繼承人則與上訴人從未發生過家族或家屬之關係，
      因渠等係台灣光復後出生，且陳巧早已自立門戶，家屬身分之取得及權利義務
      ，應依民法第一千一百二十三條規定，不再沿用日據時代之法令或習慣。
（六）另被上訴人丁○○原任職國小教師及從事塑膠業，八十八年十一月二十二日才
      因病鑑定為慢性精神病患之重度殘障，並非生來智力障礙。又丁○○原出養於
      他人，六十九年九月八日始終止收養關係而復籍於其生母陳巧戶內。七十四年
      一月因陳巧年邁不適任戶長職，而改由丁○○任戶長，其主張七十八年興建，
      其時陳巧已年邁豈有能力興建，足見系爭房屋為被上訴人丁○○、乙○○所建
      。
三、證據：除援用原審之證據外，補提土地登記謄本一件為證。
乙、被上訴人即附帶上訴人及追加被加方面：
一、聲明：
（一）附帶上訴之聲明：
  １、原判決不利於附帶上訴人部分均廢棄。
  ２、右廢棄部分，附帶被上訴人於第一審之訴及假執行之聲請均駁回。
（二）答辯之聲明：
  １、上訴人之上訴駁回。
  ２、如受不利益之判決，願供擔保，請准宣告免為假執行。
二、陳述：除與原判決相同者，茲引用之外，補稱：
程序部分：
（一）上訴人於九十一年四月二十二日為訴之變更，即將上訴人上訴之聲明變更為先
      位聲明及追加預備聲明，係不合法：
    按預備之合併，係指原告對於同一被告提起一個訴訟，有二個相互排斥而排有
      先後位之聲明，須先位之訴無理由，即於判決主文為駁回訴訟之表示時，始就
      後位之訴為判決，若先位之訴有理由，即無庸就後位之訴為判決。蓋先位之訴
      有理由，乃後位之訴之解除條件，先位之訴無理由，乃後位之訴之停止條件，
      解除條件成就，後訴之訴訟繫屬因而消滅也，此為預備之訴之固有意義。
    次按，如原告或被告有二人以上，於同一訴訟程序起訴或被訴，於先位原告之
      訴無理由時，始請求對後位原告之訴為裁判，此為原告方面主觀的預備訴之合
      併，若係以先位被告之訴無理由時，始請求對後位之訴為裁判者，則為被告方
      面主觀的預備訴之合併，或稱為預備的共同訴訟，惟學說上均稱之為主觀的預
      備訴之合併，以與客觀的預備訴之合併相互對照。又於預備合併之訴之條件，
      乃係裁判之條件，並非審理條件，法院於審理時，仍應就各該訴訟全部辯論，
      僅於先位之訴有理由時，無庸再就後位之訴加以裁判而已！然依此理論，則後
      位之被告與先位之被告必須同時進行訴訟程序且為言詞辯論，然後位之當事人
      最後可能未獲得任何判決，不啻後位當事人之地位不安定，且先位當事人與原
      告當事人間之裁判對於後位當事人又無從發生任何法律上之效力，就整個訴訟
      程序不僅冗長且徒勞無功，故提起此方式之訴訟型態於實務上未予肯認，且學
      說上亦未形成統一見解，則上訴人於九十一年四月二十二日所為主觀預備訴之
      合併，並非法律所允許之訴訟型態，更悖於學說之學理，依法應予駁回。易言
      之，上訴人以被上訴人乙○○及丁○○為先位，上訴人於後位預備之訴就被上
      訴人戊○○、甲○○○及丁○○為備位被告，並提起主觀預備合併，就後位被
      上訴人部分，應以其起訴與否係在不確定狀態，認為起訴不合法，應予駁回。
    復按，被上訴人戊○○及甲○○○於原審中並未被列為被告，且上訴人於第二
      審中方以主觀預備之訴之合併為提起，如承前所述，被訴人究否為被裁判之對
      象及當事人地位並不確定，渠等亦未能傾全力為攻擊、防禦之機會，於渠當事
      人地位之保障確有不足。再況且，依民事訴訟法第二百五十五條第一項第五款
      之訴訟標的對於數人必須合一確定時，追加其原非當事人之人為當事人，應不
      包含於主觀預備之訴之合併中，準此，上訴人所為主張即有未洽，應予駁回。
    綜上，上訴人為主觀預備之訴之合併係不合法，應予駁回。
實體部分：
（一）上訴人主張請求權基礎為民法第七百六十七條部分，並不構成所有權之物上請
      求權，易言之，被上訴人占有系爭房地並非無權占有：
    按民法第七百六十七條規定：「所有人對於無權占有或侵奪其所有物者，得請
      求返還之。對於妨害其所有權者，得請求除去之。」易言之，上訴人主張民法
      第七百六十七條之前提必須為１上訴人為所有權人；２被上訴人為無權占有。
    次按，上訴人取得坐落於彰化縣鹿港鎮○○段第二○五、二○六地號土地，係
      因依台灣民事習慣，繼承被繼承人陳康祺戶主之身分而來，故戶籍謄本上乃載
      明「戶主丙○○」，戶主：事由：「昭和二十年九月七日（即民國三十四年九
      月七日）前戶主死亡二付戶主相續」，此有戶籍謄本乙份可參。故上訴人於民
      國三十四年九月七日，當時依台灣有關繼承順位之習慣，因前戶主陳康棋於台
      灣光復前死亡，其死亡前係屬「戶主」，又應適用日據時代關於「戶主相續」
      之民事習慣，即戶主繼承之有關習慣，合先敘明。
    查被上訴人丁○○之母陳巧，係被繼承人陳康祺之女，雖陳巧妻於許俊，惟嗣
      後離婚，而於日本國昭和二十年六月二十五日離婚復籍於被繼承人戶主陳康祺
      下，此有戶籍謄本乙份可稽，易言之，陳巧及其子女（即被上訴人甲○○○、
      戊○○及丁○○）係為前戶主陳康祺之戶內，而與前戶主陳康祺等共同生活，
      嗣上訴人因「戶主相續」而成為戶主，則上訴人與陳巧及被上訴人丁○○及乙
      ○○為家屬及家族之關係，依當時台灣民事習慣，在家屬制度上，戶主為一家
      之主宰者，家族為一家之構成員而隸屬於戶主，戶主有其特殊之權利，同時家
      族對戶主亦應服其特殊之權利義務，且家族非必為戶主之親屬，不問其為戶主
      之親屬與否，戶主對於家族有扶養之義務，而家族並無扶養戶主之義務，乃係
      片面之義務，此有台灣民事習慣調查報告第二三一頁及第二三三頁可稽。
    次查，承前所述，上訴人為被繼承人陳康祺之繼承人，而因戶主相續而為戶主
      ，陳康祺之權利義務本應由上訴人包括之繼承，陳康祺生前本有允許訴外人陳
      巧使用系爭土地及其上建築物，嗣上訴人於三十四年九月七日因「戶主相續」
      之繼承系爭土地及其上建築物，嗣基於戶主之關係，而對家屬為負扶養照顧之
      責任，而允許陳巧及被上訴人丁○○、乙○○使用系爭土地及其上建築物，準
      此，被上訴人等使用、占有系爭土地及其上建築物，係有權占有之法律關係，
      並非「無權占有」，職是，上訴人逕依民法第七百六十七條主張無權占有云云
      ，逮有未洽。
（二）兩造間有「使用借貸」之法律關係，被上訴人並非無權占有：
    按訴外人陳巧雖與訴外人許俊結婚，而嗣因離婚，而被被繼承人陳康祺喚回家
      中，而「復籍」同居共同生活，故被繼承人陳康棋生前果有允許陳巧使用系爭
      土地及其上建築物之情事，則雙方顯已成立使用借貸契約。又陳巧及被上訴人
      等自幼即於系爭土地及其上建築物成長，自三十四年迄今已屆五十六年矣！而
      上訴人因繼承之關係而成為戶主，又同意被上訴人長期使用系爭土地及其上建
      築物，則雙方確有使用借貸契約存在，則上訴人未經合法終止契約或其他事由
      而失其效力之前，被上訴人即有使用系爭土地及其上建物之合法權源，殊難逕
      指為無權占有，此亦有最高法院七十年度台上字第一六○七號判決可參。
    查借用人應於契約所定期限屆滿時，返還借用物。未定期限者，應於依借貸之
      目的使用完畢時返還之。但經過相當時期，可推定借用人之使用完畢者，貸與
      人亦得為返還之請求，此為民法第四百七十條第一項所明定。被上訴人等及其
      母陳巧自幼即居住於系爭土地及其上建築物，雖甲○○○及戊○○已因結婚而
      搬離，然被上訴人丁○○及乙○○迄今仍居住於系爭土地及其上建築物上，迄
      今已居住數十年之久，而被上訴人丁○○身罹重疾，患有「重度慢性精神病患
      者」，此有中華民國身心障礙手冊影本乙份可稽，被上訴人乙○○為照顧丁○
      ○無法外出工作，夫妻二人之生活困頓，全靠他人資助過活，渠等之家境清寒
      貧苦，經濟生活甚為窘困，迄今無法改善，絕無能力置購相當產業，絕有必要
      予以救濟及收容之必要，苟一旦收回系爭土地及建物，被上訴人丁○○及乙○
      ○必流離失所，餓絕街頭，此豈係上訴人身為「戶主」之所樂見？準此，被上
      訴人就系爭土地及其上建物並未使用完畢，上訴人尚不得終止使用借貸，請求
      返還系爭土地及建物，而被上訴人繼續、占有系爭土地其上建築物，絕非無權
      占有，徵諸最高法院八十三年度台上字第一九一二號判決意旨可供　鈞院參酌
      。
    矧況，使用借貸未定期限者，應依借貸之目的使用完畢時返還之，民法第四百
      七十條第一項定有明文規定。所謂「依借貸之目的使用完畢時」，係指借用人
      因達成某目的而向出借人借用其物，嗣後其目的已因而達成，無須再繼續使用
      者而言，如借用人之目的有繼續性，借用物一經返還，即妨害借用人目的之繼
      續時，即難謂借貸目的已經完畢。揆諸系爭土地及其上建築物乃供居住之用，
      依借用目的，經過數十年之時間及借用人經濟狀況，目前確有再使用該系爭土
      地及房屋之必要等一切情狀綜合判斷，被上訴人使用目的尚未完畢，依前開法
      條所示及最高法院八十六年度台上字第二五五二號民事判決意旨以觀，上訴人
      所請尚非有據。
    復查，訴外人陳巧於七十八年許，因系爭土地上之建築物已係百年老厝，部分
      建物有傾頹不能使用之情事，乃於七十八年間許於系爭土地上搭建鐵皮屋，而
      迄今被上訴人丁○○及乙○○猶繼續居住於斯，作為生存存活之遮風避雨處所
      ，互核前揭最高法院判決意旨所示，顯見被上訴人借貸目的係仍有繼續使用之
      必要，尚非使用目的已經完畢。
    綜上，上訴人所據以依民法第七百六十七條請求尚屬無據，依法應予駁回。
（三）上訴人依民法第一百七十九條不當得利，請求被上訴人給付相當於租金部分，
      亦屬無據，應予駁回：
    按依民法第一百七十九條規定：「無法律上之原因而受利益，致他人受損害者
      ，應返還其利益。雖有法律上之原因，而其後已不存在者，亦同。」又查被上
      訴人等使用系爭土地及其上建築物，係基於戶主照顧家族及家屬之關係，被繼
      承人陳康棋同意訴外人陳巧及上訴人等使用居住，又嗣後同意陳巧及被上訴人
      等使用系爭土地及其上建築物之情事，雙方顯已成立使用借貸契約之法律關係
      ，被上訴人等殊為有權占有，並非「無法律上原因」之情事，從而，上訴人主
      張渠得依民法不當得利請求云云，即有未洽。
    退萬步而言，即便鈞院審酌結果仍認上訴人所請求不當得利部分成立，然依民
      法第一百二十六條規定、台灣花蓮地方法院八十五年度重訴字第六六號判決及
      最高法院相關判決上訴人所請求逾越五年之租金損害，而依不當得利之法律關
      係請求，早已逾越消滅時效，請求應予駁回。
丙、本院依職權向彰化縣鹿港地政事務所調取系爭土地之登記案卷，並依聲請履勘現
    場，及向財政部中區國稅局彰化縣分局函查丁○○、乙○○財產狀況。
    理    由
甲、程序方面：
一、上訴人經合法通知，無正當理由未於言詞辯論期日到場，核無民事訴訟法第三百
    八十六條各款所列情形，爰依被上訴人之聲請由其一造辯論而為判決。
二、按預備合併之訴之條件，乃係裁判之條件，並非審理條件，法院於審理時，仍應
    就各該訴訟全部辯論，僅於先位之訴有理由時，無庸再就後位之訴加以裁判而已
    ，然依此理論，於主觀的預備訴之合併，後位之被告與先位之被告必須同時進行
    訴訟程序且為言詞辯論，後位之當事人最後可能未獲得任何判決，不啻後位當事
    人之地位不安定，且先位當事人與原告當事人間之裁判對於後位當事人又無從發
    生任何法律上之效力，就整個訴訟程序不僅冗長且徒勞無功，故提起此方式之訴
    訟型態於實務上未予肯認。本件上訴人於九十一年四月二十二日所為追加主觀預
    備訴之合併，嗣於同年七月九日變更為單一訴之聲明，其後又於同年八月二十日
    回復主觀預備訴之合併聲明，即上訴人以被上訴人乙○○及丁○○為先位被告，
    後位預備之訴就被上訴人戊○○、甲○○○及丁○○為備位被告，提起主觀預備
    合併，此非實務所允許之訴訟型態，就後位被上訴人甲○○○、戊○○部分，其
    起訴與否係在不確定狀態，揆之前揭說明，自非法之所許。復按，被上訴人戊○
    ○及甲○○○於原審中並未被列為被告，且上訴人於第二審中方以主觀預備之訴
    之合併為提起，被上訴人究否為被裁判之對象及當事人地位並不確定，亦未能傾
    全力為攻擊、防禦之機會，於渠當事人地位之保障確有不足。況依民事訴訟法第
    二百五十五條第一項第五款之訴訟標的對於數人必須合一確定時，追加其原非當
    事人之人為當事人，應不包含於主觀預備之訴之合併中，準此，上訴人所為主張
    即有未洽，是上訴人為主觀後位預備之訴之追加係不合法，應予駁回。
乙、實體方面：
一、本件上訴人起訴主張：坐落彰化縣鹿港鎮○○段二０五、二０六地號即系爭土地
    為伊所有，被上訴人丁○○、乙○○二人無權占用如附圖所示Ａ、Ｂ部分興建系
    爭鐵皮屋，並占用如附圖所示Ｃ部分原為伊祖父陳康祺所有，嗣為伊繼承之房屋
    ，又被上訴人丁○○、乙○○二人自七十四年起即無權占用上開土地，顯有不當
    得利；縱陳巧生前基於前揭借貸關係而取得居住權，然陳巧已於八十六年五月十
    八日死亡，依民法第四百七十二條第四款規定，上訴人亦得對於其繼承人終止契
    約，借貸契約既已終止，則丁○○夫婦占有系爭房屋即為無權占有等情，爰依民
    法第七百六十七條、第一百七十九條規定，求為命被上訴人（如原審聲明所示）
    拆屋還地、遷讓房地，及給付伊二十八萬五千九百九十一元並加付法定遲延利息
    之判決（上訴人上訴二審後就請求不當得利部分減縮為起訴前五年內計算相當於
    租金之損害金）。
    被上訴人即附帶上訴人丁○○、乙○○（下簡稱被上訴人）則以：系爭二筆土地
    於日據時代即為被上訴人丁○○之祖父陳康祺所有，坐落同段第二０六地號上之
    磚造建物亦為陳康祺於日據時代所建造，至於坐落第二０五、二０六地號如附圖
    所示Ａ、Ｂ上之鐵皮屋建物則為被上訴人丁○○之母陳巧於七十八年間所建，日
    據時代陳巧與訴外人許俊因離婚，被陳康祺喚回家中，而「復籍」同居共同生活
    ，故陳康祺允許陳巧使用系爭土地及其上建築物，顯已成立使用借貸契約。惟目
    前陳康祺及陳巧均已去世，被上訴人等人自陳巧離婚返回娘家後即居住在系爭房
    地迄今，兩造間有「使用借貸」之法律關係存在，故非無權占有，且被上訴人就
    系爭土地及其上建物並未使用完畢，上訴人尚不得終止使用借貸，請求返還系爭
    土地及建物等語，資為抗辯。
二、查系爭土地原登記為陳康祺所有，上訴人於八十五年十一月二十五日以「名義更
    正」為原因，聲請彰化縣鹿港地政事務所將上開二筆土地變更登記為其所有；而
    系爭第二０五地號上如附圖所示Ａ部分、面積一‧七六平方公尺，及系爭第二０
    六地號上如附圖所示Ｂ部分、面積一五‧八九平方公尺土地之鐵皮屋，其建造年
    代有別於系爭第二０六地號上如附圖所示Ｃ部分磚造鐵皮建物，即建物Ａ、Ｂ鐵
    皮建物係較Ｃ部分磚造鐵皮建物晚，而為陳巧於七十八年間所建造，至Ｃ部分面
    積四四‧五九平方公尺土地之磚造鐵皮建物，係由被上訴人丁○○之外祖父陳康
    祺所搭建，均為未受有保存登記之建物，目前均由被上訴人二人所居住，而陳巧
    自日本國昭和二十年六月二十五日與許俊離婚後，返家復籍於彰化郡鹿港街鹿字
    新興四四五番地（即現今之彰化縣鹿港鎮○○路一八二巷四號之百年老屋）居住
    等情，業據被上訴人陳明在卷，並提出房捐稅繳納收據聯、日據時代戶籍謄本一
    件、上訴人提出之土地登記謄本二件在卷可稽，上訴人對之亦不爭執，且經本院
    、原審勘驗現場無訛，及原審並囑託彰化縣鹿港地政事務所派員測量，有勘驗筆
    錄及九十年八月二十日以九十鹿地字三七六三號函所附之複丈成果圖附卷可參，
    復經本院依職權向彰化縣鹿港地政事務所調閱系爭土地上訴人申請登記案卷屬實
    ，應堪信為真實。
三、次按，上訴人取得系爭土地所有權，係因依台灣民事習慣，繼承被繼承人陳康祺
    戶主之身分而來，故戶籍謄本上乃載明「戶主丙○○」，戶主：事由：「昭和二
    十年九月七日前戶主死亡二付戶主相續」，此有戶籍謄本乙份附卷可參。故上訴
    人於民國三十四年九月七日，當時依台灣有關繼承順位之習慣，因前戶主陳康祺
    於台灣光復前死亡，其死亡前係屬「戶主」，又應適用日據時代關於「戶主相續
    」之民事習慣，即戶主繼承之有關習慣。查被訴人丁○○之母陳巧，係被繼承人
    陳康祺之女，雖陳巧妻於許俊，惟嗣後離婚，而於日本國昭和二十年六月二十五
    日離婚復籍於被繼承人戶主陳康祺戶內，此有戶籍謄本乙份在卷可稽，易言之，
    陳巧及其子女（即被上訴人甲○○○、戊○○及丁○○）係為前戶主陳康祺之戶
    內，而與前戶主陳康祺等共同生活，嗣上訴人因「戶主相續」而成為戶主，即與
    訴外人陳巧及其子女為家屬及家族之關係，依當時台灣民事習慣，在家屬制度上
    ，戶主為一家之主宰者，家族為一家之構成員而隸屬於戶主，戶主有其特殊之權
    利，同時家族對戶主亦應服其特殊之權利義務，且家族非必為戶主之親屬，不問
    其為戶主之親屬與否，戶主對於家族有扶養之義務，而家族並無扶養戶主之義務
    ，乃係片面之義務，此有台灣民事習慣調查報告第二三一及第二三三頁可稽。上
    訴人為被繼承人陳康祺之繼承人，而因戶主相續而為戶主，陳康祺之權利義務本
    應由上訴人包括之繼承，陳康祺生前本有允許陳巧使用系爭土地及其上建築物，
    嗣上訴人於三十四年九月七日因「戶主相續」之繼承系爭土地及其上建築物，嗣
    基於戶主之關係，而對家屬為負扶養照顧之責任而允許陳巧及被上訴人丁○○、
    乙○○使用系爭土地及其上建築物，準此，被訴人等占有使用系爭土地及其上建
    築物，難認係無權占有。即被上訴人等人與上訴人就系爭土地及建物有「使用借
    貸」之法律關係存在，亦不因陳巧於八十六年五月十八日死亡後，被上訴人成為
    無權占有。
四、上訴人雖主張陳巧已於八十六年五月十八日死亡，依民法第四百七十二條第四款
    規定，上訴人亦得對於其繼承人終止契約，茲僅以本訴狀之送達於陳巧之繼承人
    即被上訴人為終止借貸契約之意思表示，借貸契約既已終止，則被上訴人占有系
    爭房屋即為無權占有云云。惟查上訴人與陳巧、被上訴人間有「使用借貸」之法
    律關係存在，則不因陳巧一人死亡後，上訴人終止與陳巧間之借貸契約，被上訴
    人丁○○、乙○○與上訴人間之借貸關係尚屬存在，即謂渠等為無權占有。再按
    借用人應於契約所定期限屆滿時，返還借用物。未定期限者，應於依借貸之目的
    使用完畢時返還之。但經過相當時期，可推定借用人之使用完畢者，貸與人亦得
    為返還之請求，固為民法第四百七十條第一項所明定。被上訴人等及其母陳巧自
    幼即居住於系爭土地及其上建築物，雖陳巧之女甲○○○及戊○○已因結婚而搬
    離，然被上訴人丁○○及乙○○迄今仍居住於系爭土地及其上建築物上，迄今已
    居住數十年之久，而被上訴人丁○○身罹重疾，為「重度慢性精神病」患者，此
    有中華民國身心障礙手冊影本乙份可稽，被上訴人乙○○為照顧丁○○而無法外
    出工作，夫妻二人之生活困頓，經濟生活甚為窘困，迄今無法改善，目前無任何
    財產等情，有財政部中區國稅局彰化縣分局函覆本院之該分局九十一年九月二十
    五日中區國稅彰縣徵字第Ｚ○○○○○○○○○號函一件附卷可按；再按使用借
    貸未定期限者，應依借貸之目的使用完畢時返還之，民法第四百七十條第一項定
    有明文規定。所謂「依借貸之目的使用完畢時」，係指借用人因達成某目的而向
    出借人借用其物，嗣後其目的已因而達成，無須再繼續使用者而言，如借用人之
    目的有繼續性，借用物一經返還，即妨害借用人目的之繼續時，即難謂借貸目的
    已經完畢。揆諸系爭土地及其上建築物乃供居住之用，依借用目的，經過數十年
    之時間及借用人經濟狀況，目前確有再使用該系爭土地及房屋之必要等一切情狀
    綜合判斷，被上訴人使用目的尚未完畢，參酌最高法院八十六年度台上字第二五
    五二號判決要旨，上訴人主張借貸之目的完成並終止借貸，而依民法第七百六十
    七條規定請求拆屋還地云云，尚屬無據。況被上訴人等使用系爭土地及其上建築
    物，係基於戶主照顧家族及家屬之關係，被繼承人陳康祺同意訴外人陳巧及上訴
    人等使用居住，又嗣後同意陳巧及被上訴人等使用系爭土地及其上建築物之情事
    ，雙方顯已成立使用借貸契約之法律關係，並非無權占有，亦非「無法律上原因
    」而使用系爭土地及房屋，從而，上訴人主張渠得依民法不當得利請求云云，即
    有未洽。
丙、綜上所述，上訴人本於所有權作用及不當得利之法律關係，請求被上訴人丁○○
    、乙○○拆屋還地、遷讓房地並給付相當於租金之損害金，於法無據，應予駁回
    ，又上訴人追加被上訴人甲○○○、戊○○為被告，預備之訴請求拆屋還地，於
    法不合，亦應駁回。另被上訴人抗辯渠等並非無權占有，尚屬可採；則原審判決
    被上訴人此部分敗訴，尚有違誤，被上訴人附帶上訴意旨指摘原判決此部分不當
    ，求予廢棄改判，為有理由，爰廢棄改判如主文第二、三項所示。至原審駁回上
    訴人其餘之訴及該部分假執行之聲請，核無不當，上訴人上訴意旨指摘原判決此
    部分不當，求予廢棄改判，為無理由，應駁回其上訴。本件判決基礎已臻明確，
    兩造其餘之攻擊防禦方法及舉證，核與判決無影響，爰不一一論述，併此敘明。
丁、據上論結，本件追加之訴為不合法，上訴部分為無理由，附帶上訴為有理由，依
    民事訴訟法第四百四十九條第一項、第三百八十五條第一項前段、第四百五十條
    、第七十八條、第四百六十三條，判決如主文。
中　　　華　　　民　　　國　　九十一　　年　　 十一　　 月　　 二十　　 日
~B1民事第一庭審判長法　官　林陳松
~B2　　　　　　　　法　官　鄭金龍
~B3　　　　　　　　法　官　王重吉
右為正本係照原本作成。
不得上訴。
~B 　 　　　　　　書記官　顏子良
中　　　華　　　民　　　國　　九十一　　年　　 十一　　 月　　二十八　　日
　　　　　　　　　　　　　　　　　　　　　　　　　　　　　　　　　　　　Ｙ
